【裁判字號】    96,上,324
【裁判日期】    970429
【裁判案由】    所有權移轉登記等
【裁判全文】
臺灣高等法院民事判決                   96年度上字第324號
上  訴  人  丁○○
訴訟代理人  李淵聯律師
上  訴  人  甲○○
            乙○○
            丙  ○
共      同
訴訟代理人  毛國樑律師
上列當事人間所有權移轉登記等事件，上訴人對於中華民國96年
1月12日台灣板橋地方法院95年度訴字第1665號第一審判決，各
自提起上訴，本院於97年4月15日言詞辯論終結，判決如下：
    主  文
原判決不利於上訴人甲○○、乙○○及丙○部分廢棄。
上廢棄部分，上訴人丁○○在第一審之訴駁回。
丁○○之上訴駁回。
第一、二審訴訟費用均由上訴人丁○○負擔。
    事實及理由
一、上訴人丁○○起訴主張：坐落台北縣樹林市○○○段520-1
    、518-36、339-1、336、334地號土地所有權全部，及門牌
    號碼台北縣樹林市○○街78號第1至4層樓房屋（即1123建號
    建物，其範圍詳如民國76年12月15日簽訂之不動產買賣契約
    書，下稱系爭房屋與土地），原為上訴人丙○、甲○○、及
    訴外人吳瓊淵所有，應有部分分別為丙○10%、甲○○30%、
    吳瓊淵60%。嗣丁○○與乙○○及訴外人李礽琰、李進發於
    民國（下同）81年8月25日共同購買吳瓊淵就系爭房屋與土
    地之應有部分，並約定分配系爭房屋與土地之比例為丁○○
    10%、乙○○10%、李礽琰10%、李進發30%。李進發於86年4
    月24日出賣其應有部分，由丁○○以新台幣（下同）300萬
    元、甲○○以900萬元、乙○○以900萬元、李礽琰以900萬
    元，總計3,000萬元買進，丁○○應占李進發應有部分30%
    之10%即3%，則丁○○持有系爭房屋與土地之應有部分總計
    為13%，當時為方便起見，均信託登記於甲○○、乙○○名
    下，其中房屋部分即登記為甲○○、乙○○各為應有部分
    1/2，至於土地部分之信託登記情形，詳如原審判決（下同
    ）附表1、2所示，丁○○爰以起訴狀繕本之送達為終止信託
    契約之意思表示，並請求返還信託財產及准予分割共有物，
    聲明：(一)丙○應將登記於其名下系爭334地號土地應有部分
    13%移轉登記與丁○○。(二)甲○○應將登記於其名下系爭519
    地號土地應有部分13%，如附表1所示土地之應有部分13/200
    ，及系爭1123建號建物有部分13/200移轉登記與丁○○。(三)
    乙○○應將登記於其名下如附表2所示土地之應有部分13/20
    0，及系爭1123建號建物有部分13/200移轉登記與丁○○。
    (四)請求兩造共有系爭房屋與土地至地政機關辦理登記後判決
    分割，分割方法由法院定之。
二、甲○○、乙○○則以：丁○○於86年4月24日因無法全數償
    還其向泰山農會貸款之500萬元，甲○○、乙○○同意共同
    籌資清償丁○○上開貸款餘額，並依此減少丁○○之應有部
    分，乃簽訂協議書就系爭房屋與土地之應有部分約定：丙○
    10%、甲○○41.25%、被告乙○○21.25%、李礽琰21.25%、
    丁○○6.25%。丁○○亦自認兩造均於上開協議書上簽名，
    並未陷於意思不自由，甲○○、乙○○亦未施用詐術。又兩
    造另於86年4月24日簽訂之信託契約書第2條已約定：「全體
    共有人應有部分達2/3以上之同意，得由同意之共有人通知
    其他共有人終止本信託契約，終止後受託人應無條件配合將
    本件不動產移轉登記予全體共有人，或通知所指定之人」，
    丁○○未依前揭約定，片面主張終止信託契約，自不生效力
    ，並請求移轉系爭房屋與土地之應有部分於其名下，亦無理
    由等語，資為抗辯。丙○於原審則經合法通知，未於言詞辯
    論期日到庭，亦未提出任何書狀作何陳述。
三、原審對於丁○○之請求，判決丙○應將登記於其名下坐落於
    系爭334地號土地應有部分6.25%移轉登記與丁○○；甲○○
    應將登記於其名下坐落於系爭519地號土地應有部分6.25%，
    如附表1所示土地之應有部分6.25/200，及系爭1123建號建
    物即門牌號碼台北縣樹林市○○街78號房屋之應有部分6.25
    /200，移轉登記與丁○○；乙○○應將登記於其名下如附表
    2所示土地之應有部分6.25/200，及系爭建號建物即門牌號
    碼台北縣樹林市○○街78號房屋之應有部分6.25/200，移轉
    登記與丁○○，另駁回丁○○其餘之訴。兩造均各自對其敗
    訴部分提起上訴，丁○○聲明：(一)原判決不利於丁○○部分
    廢棄；(二)上廢棄部分，丙○應再將登記於其名下坐落於系爭
    33 4地號土地應有部分6.75%移轉登記與丁○○；(三)上廢棄
    部分，甲○○應再將登記於其名下坐落於系爭519地號土地
    應有部分6.75%，如附表1所示土地之應有部分6.75/200，及
    系爭1123建號建物即門牌號碼台北縣樹林市○○街78號房屋
    之應有部分6.75/200，移轉登記與丁○○；(四)上廢棄部分，
    乙○○應再將登記於其名下如附表2所示土地之應有部分6.7
    5/200，及系爭建號建物即門牌號碼台北縣樹林市○○街78
    號房屋之應有部分6.75/200，移轉登記與丁○○。甲○○、
    乙○○及丙○則聲明：(一)原判決不利於甲○○、乙○○及丙
    ○部分廢棄；(二)上廢棄部分，請求駁回丁○○第一審之訴。
    兩造均求為判決駁回對造之上訴。（丁○○請求判決分割共
    有物部分，原審為丁○○敗訴之判決，丁○○並未不服）。
四、經查：(一)兩造於81年8月25日簽訂協議書（下稱第1份協議書
    ），約定丁○○、丙○、甲○○、乙○○、李礽琰、李進發
    就系爭土地與房屋之應有部分分別為10%、10%、30%、10%、
    10%、30%。(二)丁○○於86年1月24日經由台灣銀行員林分行
    電匯150萬元至泰山農會李進發帳戶內，另向泰山農會貸款
    150萬元後，撥給李進發。(三)兩造於86年4月24日所簽訂之協
    議書（下稱第2份協議書）第1條約定，就系爭房屋與土地之
    應有部分，分別為丁○○6.25%、丙○10%、甲○○41.25%、
    乙○○21.25%、李礽琰21.25%，丁○○並於上開協議書之當
    事人欄戊方下簽章等情，均為兩造所不爭執，並有81年8月
    25日協議書影本（見原審重調字卷第10-17頁）、86年4月24
    日協議書影本（見原審卷第20-23頁）可稽，堪信為真實。
五、丁○○主張：兩造第1份協議書約定丁○○、被告丙○、甲
    ○○、乙○○、訴外人李礽琰、李進發就系爭土地與房屋之
    「應有部分」分別為10%、10%、30%、10%、10%、30%等語，
    有81年8月25日之協議書可證（見原審三重簡易庭調解卷宗
    第16頁至17頁），甲○○、乙○○、丙○對該協議書之真正
    亦不爭執。兩造雖使用土地與房屋之「應有部分」乙詞，惟
    按所有權應有部分係屬物權，依物權法定原則，應經登記始
    生效力（民法第758條參照），本件「應有部分」未登記，
    故協議書所稱之「應有部分」，並非物權，而係合夥之出資
    比例，玆論述如下：
  (一)合夥為二人以上互約出資，以經營共同事業之契約。由該合
    夥契約所生之法律關係即為合夥關係。坐落台北縣樹林市○
    ○街78號一層至四層建物即樹林市○○○段第1123建號房屋
    全部及同段518-36、520-1、339-1、336、334、519地號土
    地原為上訴人甲○○、丙○與另一股東吳瓊淵合夥出資所購
    買，分別登記於各股東名下，並將該不動產出租供保齡球館
    及游泳池使用，由各出資人按出資比例分配租金收益，為兩
    造所不爭。
  (二)第1份協議書第3條約定：「爾後本約不動（產）之處分、『
    收益』得經立書人同意，並依持有比例共享‧‧‧」（見原
    審重調卷第16頁至第17頁）。
  (三)第2份協議書記載「‧‧‧因清償原泰山鄉農會貸款致『股
    權』移轉‧‧‧」；第2條：「前開不動產‧‧‧，非經大
    家同意不得將不動產出售、出租、設定負擔‧‧‧」；第3
    條：「本件不動產之使用、收益或有關所生之一切相關義務
    皆由全體共有人依『出資比例』負擔享有」（見原審重調卷
    第10頁至第11頁）。（丁○○雖主張甲○○、乙○○、丙○
    施用詐術，使丁○○簽訂第2份協議書，而對比例有所爭執
    ，但並未舉證其等如何施用詐術，自不可採）。
  (四)綜上，由上開證據可證，丁○○係受讓他人合夥股份，成立
    合夥關係，丁○○並非系爭房屋與土地之共有人，自無物權
    之應有部分存在。
六、依86年4月24日信託契約書第2條約定：「全體共有人應有部
    分達2/3以上之同意，得由同意之共有人通知其他共有人終
    止本信託契約，終止後受託人應無條件配合將本件不動產移
    轉登記予全體共有人，或通知所指定之人」（見原審卷第20
    頁至第23頁）。惟丁○○否認該86年4月24日信託契約書之
    真正。丁○○主張其與甲○○、乙○○、丙○間有信託關係
    ，但為甲○○、乙○○、丙○所否認。丁○○應負舉證責任
    。經查：
  (一)丁○○並未舉證證明丁○○與甲○○、乙○○、丙○間有何
    信託合意。
  (二)依第1、2份協議書觀之，兩造間係合夥關係，系爭不動產係
    合夥財產，依第1份協議書第1條約定，暫以乙○○名義辦理
    所有權登記；第2份協議書第1條則約定，為便於管理，經「
    全體同意」，將系爭不動產「信託登記」於甲○○、乙○○
    、丙○名下。故信託關係應存在於合夥與甲○○、乙○○、
    丙○間。
  (三)按「信託行為，係指信託人將財產所有權移轉與受託人，使
    其成為權利人，以達當事人間一定目的之法律行為而言；在
    信託人終止信託契約前，受託人並無返還受託物之義務。必
    俟信託人終止信託關係後，始得請求受託人返還信託財產，
    受託人僅負有將信託財產返還予信託人之義務。次按合夥之
    財產，為合夥人全體之公同共有，為民法第668條所明定。
    公同共有物之處分，及其他之權利行使，原則上應得公同共
    有人全體之同意，縱令合夥契約對於屬於合夥人全體公同共
    有之合夥不動產之處分、管理，另有多數決之約定，或依土
    地法第34條之1第5項規定：公同共有不動產之處分、變更及
    設定，得以公同共有人過半數及其應有部分（潛在）合計過
    半數之同意決之，亦僅屬其內部關係，倘合夥將合夥財產信
    託與全體合夥人中之一合夥人時，合夥與該受託之合夥人間
    即另成立信託關係，則屬合夥對該受託人之外部關係，有關
    信託財產之返還，仍應適用該信託契約，二者不得混淆」（
    最高法院86年度台上字第3454號判決參照）。丁○○既未證
    明其係信託人，自無權依信託法第63條規定終止信託關係，
    並請求甲○○、乙○○、丙○返還信託物。
七、綜上所述，丁○○依信託法第63條規定終止信託關係，並請
    求：(一)丙○應將登記於其名下系爭334地號土地應有部分13%
    移轉登記與丁○○。(二)甲○○應將登記於其名下系爭519 地
    號土地應有部分13%，如附表1所示土地之應有部分13/200，
    及系爭1123建號建物有部分13/200移轉登記與丁○○。(三)乙
    ○○應將登記於其名下如附表2所示土地之應有部分13/200
    ，及系爭1123建號建物有部分13/200移轉登記與丁○○，為
    無理由，不應准許。原審判命甲○○、乙○○、丙○給付部
    分，自有未洽。甲○○、乙○○、丙○上訴意旨指摘原判決
    不當，求予廢棄改判，為有理由。自應由本院予以廢棄改判
    ，如主文第2項所示。原審為丁○○敗訴部分之判決，理由
    雖然不同，結果並無不合。丁○○上訴意旨指摘原判決不當
    ，求予廢棄改判，為無理由，應予駁回。
八、本件事證已臻明確，兩造其餘攻擊、防禦方法及未經援用之
    證據，經本院審酌後認對判決結果不生影響，爰不一一論列
    ，附此敘明。
九、據上論結，本件甲○○、乙○○、丙○之上訴為有理由，丁
    ○○之上訴為無理由，依民事訴訟法第449條第2項、第1項
    、第450條、第78條，判決如主文。
中    華    民    國    97    年    4     月    29    日
                    民事第十五庭
                        審判長法  官  林恩山
                              法  官  黃國忠
                              法  官  陳雅玲
正本係照原本作成。
如不服本判決，應於收受送達後20日內向本院提出上訴書狀，其
未表明上訴理由者，應於提出上訴後20日內向本院補提理由書狀
（均須按他造當事人之人數附繕本）上訴時應提出委任律師或具
有律師資格之人之委任狀；委任有律師資格者，另應附具律師資
格證書及釋明委任人與受任人有民事訴訟法第466條之1第1項但
書或第2項（詳附註）所定關係之釋明文書影本。
中    華    民    國    97    年    4     月    30    日
                              書記官  劉  瑗
附註：
民事訴訟法第466條之1（第1項、第2項）：
對於第二審判決上訴，上訴人應委任律師為訴訟代理人。但上訴
人或其他法定代理人具有律師資格者，不在此限。
上訴人之配偶、三親等內之血親、二親等內之姻親，或上訴人為
法人、中央或地方機關時，其所屬專任人員具有律師資格並經法
院認為適當者，亦得為第三審訴訟代理人。


司法院資訊處製作；財團法人民間司法改革基金會備份。
